【裁判字號】    97,重上,60
【裁判日期】    980923
【裁判案由】    返還不當得利
【裁判全文】
臺灣高等法院高雄分院民事判決          97年度重上字第60號
上  訴  人
即被上訴人  戊○○
                        樓
            丙○○
            乙○○
            丁○○
共      同
訴訟代理人  許明德律師
            鄭勝智律師
被  上訴人
即  上訴人  己○○
訴訟代理人  郭清寶律師
複  代理人  余景登律師
上列當事人間返還不當得利事件，兩造對於中華民國97年6 月30
日台灣高雄地方法院95年度重訴字第305 號所為第一審判決，均
提起上訴，本院於民國98年9 月9 日言詞辯論終結，判決如下：
    主    文
兩造上訴均駁回。
第二審訴訟費用由兩造各自負擔。
    事實及理由
一、上訴人即被上訴人戊○○、丙○○、乙○○、丁○○（下稱
    戊○○等4 人）主張：戊○○等4 人分別為訴外人茍迺彥之
    子女，苟迺彥生前曾以自身、茍同煥、丁○○名義，在日盛
    商業銀行高雄分行（下稱日盛銀行）、臺灣銀行左營分行（
    下稱臺灣銀行）及寶華銀行五福分行（下稱寶華銀行）開設
    金融帳戶（下合稱系爭帳戶），而將苟迺彥如附表一、二、
    三所示之財產存放於內。嗣苟迺彥因罹患血癌於民國（下同
    ）93年6 月29日死亡，伊等為法定繼承人，本應由伊等依法
    繼承苟迺彥如附表一、二、三所示之遺產。詎對造己○○竟
    於93年3 月至6 月間，多次利用茍迺彥癌末期間，以領取現
    金或匯款之方式，盜取苟迺彥存放於系爭帳戶內之存款，包
    括茍迺彥名義之新台幣（下同）758 萬8218元、茍同煥名義
    之718 萬8827元、茍昇煥名義之199 萬8723元，共計1677萬
    5768元。為此，伊等爰依民法第179 條不當得利法律關係及
    同法第184 條侵權行為法律關係，擇一請求己○○應返還所
    盜領之款項合計1677萬5768元，及其中之1513萬768 元，自
    起訴狀繕本送達之翌日即95年11月7 日起，其中164 萬5000
    元，自當庭追加意思表示到達之翌日即97年3 月13日起，均
    至清償日止，按年息5 ％計算之利息。並聲明：(一)己○○應
    給付戊○○等4 人1677萬5768元，及其中之1513萬768 元，
    自95年9 月16日起；其中164 萬5000元，自97年3 月13日起
    ，均至清償日止，按年息5 ％計算之利息。(二)願供擔保請准
    宣告假執行。
二、被上訴人即上訴人己○○則以：
  (一)戊○○等4 人對伊所提竊盜、偽造文書、侵占等罪嫌之告訴
    案件，業經高雄地方法院檢察署（下稱高雄地檢署）檢察官
    為不起訴處分確定，足證伊並無任何侵權行為。
  (二)對造主張茍迺彥被盜領部分：
    1.對造所指如附表一編號4 所示之金額115 萬2025元，係苟
      迺彥自行領取用以支付乙○○之國泰人壽保險之保險費，
      與被上訴人無關。如附表一編號5-7 所示之金額共計240
      萬2000元，係苟迺彥之胞兄苟淵博向苟迺彥建議應領錢以
      應付開支，而由苟迺彥於93年3 月7 日出院後親自領取，
      亦與伊無關。如附表一編號8 、9 所示之金額合計170 萬
      6000元，係訴外人庚○○受茍迺彥所託，代向學生丁賢鯤
      等21人收取用於支付國際交流醫科大學（下稱醫科大學）
      之註冊之學費後所匯入，伊基於為茍迺彥綜理醫學教學之
      行政業務等工作，提領該筆註冊費後轉交國際醫科交流大
      學，並無侵吞該筆款項。故被上訴人僅保留如附表一編號
      1 、2 、3 、10、11所示之金額共計232 萬8193元。
    2.伊固有領取如附表一、二、三所示之款項合計1151萬5743
      元（232 萬8193元+718萬8827元+199萬8723元＝1151萬57
      43元）。惟因伊與苟迺彥係為同居關係，且有共同經營整
      脊醫學教學事業，而上述之1151萬5743元，即係因經營此
      一事業所得，伊本可分得二分之一即575 萬7871元。又苟
      迺彥於住院期間，均係由伊親身加以照顧，苟迺彥因而同
      意贈與500 萬元予伊，故上開金額中之500 萬元亦應由伊
      保有。另再扣除茍迺彥住院期間所需各項費用，上開領取
      之金額已所剩無幾，故伊已無須返還。
    3.若法院不認上開1151萬5743元係為伊與茍迺彥之共同養老
      金，則因伊與茍迺彥共同生活期間，曾依茍迺彥之要求匯
      款至茍迺彥或其子女或其指定張鳳鸞之帳戶中，總計1434
      萬4461元，另伊曾於90年11月23日以電匯方式匯150 萬元
      至茍迺彥於中國信託之帳戶，因此總計共匯款1584萬4461
      元（1434萬4461元+150萬元），因伊與茍迺彥曾共同生活
      ，雙方形同夫妻關係，因此茍迺彥或其子女倘有資金需求
      ，伊亦會予以幫助借貸週轉，且因念及雙方形同夫妻情分
      ，茍迺彥在世期間並未要求返還上開借款，惟伊並無任何
      贈與之意，依繼承法理，應由茍迺彥之子女共同繼承債務
      ，伊主張匯款借貸予茍迺彥之1584萬4461元與對造所得主
      張請求返還之金額予以抵銷，抵銷後所餘不足清償伊之金
      額，伊將另以他訴請求對造等返還等語資為抗辯。並聲明
      ：(一)對造之訴及假執行之聲請均駁回。(二)如受不利判決，
      願供擔保請准宣告免為假執行。
三、原審判決己○○應給付戊○○等4 人822 萬1743元，及自95
    年9 月16日起至清償日止，按年息百分之5 計算之利息，及
    就此部分分別准供擔保宣告假執行及免為假執行，而駁回戊
    ○○等4 人其餘之訴及假執行之聲請。兩造就敗訴部分均不
    服提起上訴，茍彩煥等4 人上訴聲明：(一)原判決不利於茍彩
    煥等4 人部分及該部分假執行之聲請暨訴訟費用之裁判均廢
    棄。(二)己○○應再給付戊○○等4 人855 萬4025元，及其中
    690 萬9025元自95年9 月16日起，其餘164 萬5000元自97年
    3 月13日起，均至清償日止，按週年利率5%計算之利息。(三)
    上第一項及第一審廢棄部分及第二審訴訟費用均由己○○負
    擔。(四)第二項聲明戊○○等4 人願供擔保請准宣告假執行。
    己○○答辯聲明：(一)對造戊○○等4 人之上訴駁回。(二)第一
    、二審訴訟費用由上訴人負擔。(三)如受不利之判決願供擔保
    請准宣告免為假執行。
    己○○上訴聲明：(一)原判決不利於己○○部分廢棄。(二)上開
    廢棄部分戊○○等4 人在第一審之訴及假執行聲請均駁回。
    (三)第一審及第二審訴訟費用均由茍彩煥等4 人負擔。
    茍彩煥等4 人答辯聲明：(一)對造己○○之上訴駁回。(二)第一
    、二審訴訟費用由己○○負擔。
四、兩造不爭執之事項：
  (一)如附表一所示帳戶內之提款記錄，除93年3 月8 日、93年3
    月9 日、93年3 月10日4 筆外，其餘款項均由己○○提領或
    轉匯。
  (二)如附表二、三所示之帳戶內之提款記錄，均為己○○持用該
    帳戶之印鑑及存摺所領取或轉匯。
五、兩造爭執之事項：
  (一)己○○共計自系爭帳戶內提領多少錢？
  (二)己○○抗辯其與茍迺彥有共同經營事業而有合夥關係而得於
    茍迺彥死亡後分得合夥財產二分之一，其得保有系爭帳戶內
    之存款1151萬5743元，有無理由？
  (三)己○○以茍迺彥生前同意贈與500 萬元為由，抗辯其得自系
    爭帳戶內領取之500 萬元，有無理由？
  (四)己○○以其已將如附表一編號8 、9 所示提領出之170 萬60
    00元用以支付醫科大學費用為由，抗辯其無庸返還該等款項
    ，有無理由？
  (五)己○○以其曾交付庚○○60萬元為苟迺彥之喪葬費用及醫療
    費用11萬1553元為由，抗辯其無庸返還該等款項，有無理由
    ？
  (六)戊○○等4 人依不當得利法律關係及侵權行為法律關係，請
    求己○○應給付1677萬5768元，有無理由？
  (七)己○○主張之抵銷抗辯，是否有理由？
六、茲就本院之判斷論述如下：
  (一)己○○共計自系爭帳戶內提領之款項為多少？
    上訴人戊○○等4 人主張，己○○自系爭帳戶共計領取1677
    萬5768元，己○○則僅自承自系爭帳戶領取保留1151萬5743
    元，及領取交付醫科大學之170 萬6000元，合計1322萬1743
    元。對於附表一編號4.5.6.7.之款項合計355 萬4025元則否
    認有領取，並以前揭情詞為辯。經查：
    1.自附表一編號４所領取之115 萬2025元係付乙○○名下國
      泰人壽保險公司之保險金一事，有台灣銀行匯款回條聯、
      國泰人壽保險公司之繳付通知及自動墊繳保險費清償證明
      影本各一紙在卷可憑（高雄地檢署95年度偵續字第56號卷
      、一審卷(二)第356 至358 頁），自附表一編號5.6.7.所領
      出之240 萬2000元，經本院向台灣銀行左營分行調取該三
      筆取款條，經核其上筆跡與己○○所自承為其所書寫之
      115 萬2025元之匯款單之字跡以肉眼觀察，其筆劃特徵即
      可認係同一人書寫（見本院卷(一)第168 、169 頁），且己
      ○○亦當庭承認該三筆取款條上筆跡是伊的，應該係伊所
      填寫等語（見本院卷二第122 頁），是應可認該三筆取款
      條為其所書寫，然其自始即辯稱，該三筆係苟迺彥之胞兄
      苟淵博建議應領錢200 萬元以應付開支，而由苟迺彥於93
      年3 月7 日出院後親自領取等語，並於本院補稱，通常去
      銀行領款會兩個人一起去，有時由伊開車載苟迺彥去，有
      時是由苟迺彥騎機車載伊去，領款應是伊幫他填寫取款條
      ，由他領款等語（見本院卷(二)第97頁），並提出苟淵博親
      筆所書證明書影本在卷可憑（高雄地檢署95年度偵續字第
      56 號 卷、一審卷(二)第359 、360 頁），又依己○○為苟
      迺彥處理事務之情形，己○○於苟迺彥向銀行領款時幫苟
      迺彥填寫取款條，亦屬合乎常理，且參以上訴人戊○○等
      4 人於原審對附表一編號4.5.6.7.之款項由苟迺彥所領取
      已不爭執，則己○○就此部分所辯，應堪採信。
    2.綜上所述，應認己○○所領取使用之款項為附表一編號1.
      2.3.8.9.10.11.及附表二、三之款項合計1322萬1743元。
  (二)己○○與苟迺彥是否為合夥關係？己○○於苟迺彥死亡後是
    否能分得合夥財產二分之一，而得保有系爭帳戶內之存款11
    51萬5743元（00000000-0000000=00000000 ）。
    己○○固以證人子○○及壬○○證稱，己○○會負責招生及
    行政事務等語，並提出其自83年起一同前往斯里蘭卡參與授
    證會之照片及醫科大學安東爵士函為證，並以其於苟迺彥過
    世後，仍有帶領學生前往斯里蘭卡領取畢業證書為由，辯稱
    其與苟迺彥間有共同經營整脊醫學事業之合夥關係，系爭帳
    戶為其二人之共同養老金，抗辯得保留系爭帳戶存款扣除如
    附表一編號4-9 之數額後11,515,743元之半數即5,757,871
    元，然此則為戊○○等4 人所否認。經查：
    1.苟迺彥自59年退役後，即開始研究整脊醫學長數十年，並
      於78年畢業於醫科大學獲得博士學位後，發表多篇論文並
      長期參與醫科大學事務，於認識己○○之前即於整脊醫學
      領域有相當之地位，並累積有相當之財富，有苟迺彥之訃
      文節本在卷可查（高雄地檢署94年偵字第1128號卷，一審
      卷二第361-363 頁），是其是否有於與己○○認識後而另
      與己○○成立合夥共同經營整脊事業之意，本即有疑，另
      己○○與苟迺彥已同居八年以上，為事實上夫妻關係之事
      實，為兩造所不爭執，應堪信為真，是己○○基於苟迺彥
      同居人身份，隨同苟迺彥前往斯里蘭卡等地參加會議，甚
      至從旁協助部分行政事務或招生，本無足奇，自難以此即
      謂渠等二人間存有合夥關係。
    2.參諸苟迺彥於與己○○同居前，即長年研究整脊醫學而獲
      有4 個博士學位，並曾擔任醫科大學副校長，且有於台北
      、台中、嘉義、台南、高雄、屏東、苗栗、花蓮等地開班
      授課，復曾多次帶學生前往斯里蘭卡授證等事實，有苟迺
      彥所著之整脊醫學一書及前述苟迺彥訃文在卷可佐，堪認
      苟迺彥係有相當學識經驗之人。另依兩造均不爭執之苟迺
      彥87年手寫稿2 紙（一審卷二第138-139 頁），可知苟迺
      彥至少自87年開始，即有以書面交代後事之準備。是依苟
      迺彥之智識經驗及習慣，若其確有與己○○成立合夥契約
      之意，縱令不必以書面為之，亦可以己○○或聯名之方式
      開立銀行帳戶，何以會持續用乙○○、丁○○之名存放合
      夥所得數年而未曾交予己○○。又己○○另辯稱，苟迺彥
      已用各戊○○之名義分別購買保險、基金、房地或存款等
      語在卷，可見己○○對於苟迺彥之財產使用狀況必有相當
      程度之瞭解，是若己○○與苟迺彥間確存有合夥關係，則
      己○○自非不可請求苟迺彥將部分所得以己○○名義或聯
      名之方式存款。甚且，依己○○所述，如附表一編號4-7
      所示之存款均係由苟迺彥出院後親自提領，且苟迺彥並曾
      親自至銀行辦理更正提領記錄，則苟迺彥亦可於罹患血癌
      後之出院期間內儘速將系爭帳戶內之存款存放至己○○名
      下或另行開設聯名帳戶，甚至書寫遺囑載明財產歸屬，以
      避免將來爭議，惟其卻仍將系爭存款置於自己及子女名下
      ，足見系爭帳戶內之存款應非己○○與苟迺彥間之合夥事
      業所得，應係苟迺彥之財產。
    3.再者，如附表二、三所示帳戶之存款，於己○○提領前，
      多為定期存款，有系爭帳戶存提明細在卷可查（高雄地檢
      署94年偵字第1128號卷），且對帳單亦係持續寄送至戊○
      ○、丙○○、乙○○三人生母曾秀麗之住所，復依上開苟
      迺彥87年手寫稿2 紙內容，係交待曾秀麗，在其死後，「
      到銀行．．．．換新圖章，因為我用你們的身分證存的錢
      ，將錢繼續定存，每月領利息」「秀麗：如果我出事，拿
      著泛亞（即今寶華銀行）、寶島（即今日盛銀行）、一信
      的本書（似為存摺之意）．．．申請新的圖章，繼續按月
      領利息」等情，可知苟迺彥早於87年間，即有將其自身及
      戊○○等人名下之存款遺留予戊○○等4 人及曾秀麗按月
      領取利息之意，益徵苟迺彥並無將其名下或戊○○等4 人
      名義帳戶內之存款視為合夥所得或悉數贈與己○○為養老
      金之意。
    4.己○○雖又辯稱，苟迺彥使用乙○○、丁○○之名義存款
      係為避稅所用云云，然查，己○○於92年間，雖有開設多
      達8 處金融帳戶，然其利息所得僅21,696元，有己○○92
      年度財產所得調卷明細表在卷可查，離應課所得稅之利息
      免稅額270,00 0元仍有相當之差距，且己○○當時仍有其
      他婚姻關係而有子女，若系爭帳戶內之存款確係己○○與
      苟迺彥合夥經營所得，亦非不可存放於己○○或其子女之
      名義下，故己○○上開抗辯仍難採信。證人甲○○雖證稱
      ：「他們（指苟迺彥與己○○）應該是合夥關係，是苟迺
      彥親口告訴我。他開班都是經由己○○處理，他們出資比
      例、收益分配如何，這些事是他們私下的授受，我不清楚
      ，所有的經營營收、事務性工作、招生事務有關協調、聯
      絡，都是己○○擔當，但是他們之間的法律關係我不清楚
      」等語（見本院卷(二)第8 、9 頁）然其既不明瞭其二人間
      之法律關係，亦不知其等收益分配之情形，故其證言尚不
      足以推翻上述不利於己○○之證據而認其二人間為合夥關
      係。
    5.綜上，己○○辯稱其與苟迺彥有合夥關係一事，不足採信
      ，其以系爭帳戶內之存款為合夥財產而為共同養老金為由
      ，抗辯得因合夥財產分析而保留5,757,871 元云云，自不
      可採。
  (三)苟迺彥生前是否同意贈與500萬元給己○○？
    1.查，有關苟迺彥曾於93年6 月中旬，同意贈與己○○500
      萬元一事，業經證人李文教（原名癸○○）先於高雄地檢
      署偵查中具結證稱：伊是苟迺彥的徒弟，苟迺彥住院期間
      伊常常會到醫院，在93年6 月中旬伊看到苟迺彥在寫一張
      「送伍佰萬元」之字條，伊就問苟迺彥為何寫這些字，苟
      迺彥就說「我的部分要送給你師娘」，並叫己○○拿印章
      出來，苟迺彥寫字條的前幾天有小中風，所以寫字會抖，
      寫完字條就交給己○○，伊有93年6 月間到榮總停車場之
      發票可以證明等語可佐（高雄地檢署94年偵字第1128 號
      卷，附於一審卷二第364 頁），繼又於原審到庭證稱：93
      年6 月中旬苟迺彥住院期間，有在字條上面寫500 萬元，
      說他那一部份要送給師娘即己○○，當時有叫己○○從病
      房內拿印章來，由苟迺彥自行在字條上面蓋章後拿給己○
      ○等語在卷（一審卷二第62頁），綜合上述字條之記載（
      一審卷二第365 頁）及李文教之證言，可見苟迺彥生前有
      同意贈與500 萬元給己○○之事實。至證人李文教所述苟
      迺彥有說「我的部分」，惟字條中無此記載，此部分尚非
      無疑，自亦難以此即認己○○與苟迺彥有合夥關係。
    2.雖上訴人戊○○等4 人主張依病歷記錄以觀，可知93年6
      月14日茍迺彥已無法書寫，且於翌日即無法握筆，雙手不
      聽使喚，顯示苟迺彥自斯時起即已意識混亂或欠缺意識，
      因認苟迺彥應無可能又於93年6 月20日左右書立之「送五
      百萬元」之字條卻有明顯字跡，且應無贈與之意思表示能
      力。惟此僅係上訴人戊○○等4 人臆測之詞，並未有積極
      證據可資為證，且茍迺彥93年6 月20日之護理紀錄係載「
      意識清醒，可自行拿杯子穩」，有苟迺彥之病歷記錄在卷
      可查（一審卷第324-337 頁），復與證人李文教上開證詞
      相左，是上訴人戊○○等4 人逕以上開護理記錄即推論苟
      迺彥並無贈與己○○500 萬元之行為能力，尚難憑採。另
      苟迺彥之同學辛○○亦於原審到庭證稱：苟迺彥清醒時伊
      有跟苟迺彥說過，都是己○○在照顧他，苟迺彥表示他知
      道要感恩，後來己○○有打電話跟伊太太說有拿到苟迺彥
      要給他500 萬元的字條，當時苟迺彥是有中風，但是沒有
      昏迷等語（一審卷二第64-65 頁），堪認苟迺彥並非自中
      風後即完全無法言語或思考，且確有感念己○○照顧之意
      而有贈與己○○500 萬元之可能性。
    3.再者，衡諸己○○與苟迺彥具有至少八年以上之同居關係
      ，長年在苟迺彥身邊協助整脊醫學之推廣及教學，復於苟
      迺彥癌末期間陪伴於苟迺彥身邊，確對苟迺彥事業及生活
      有相當之助益。是苟迺彥於即將過世之際，念及舊情而願
      贈與己○○500 萬元，亦合乎情理。另由提出之苟迺彥87
      年手稿之內容以觀，可知苟迺彥早於87年分配遺產時，即
      有將部分財產遺贈予己○○之意，益徵己○○辯稱苟迺彥
      願意贈與500 萬元一事，應無不可信之處。
    4.綜上，己○○抗辯苟迺彥於生前同意贈與500 萬元，經本
      院審酌上開事證後，認與常情無違，應屬可採，故己○○
      抗辯其得保留系爭帳戶內之500 萬元之存款，即有理由。
  (四)己○○所提領之附表一編號8、9款項合計170 萬6000元是否
    已支付醫科大學而毋庸返還？
    1.查茍迺彥於住院時託庚○○向二十幾位學生收學費，當時
      共收齊一百七十幾萬元後匯款給茍迺彥，至於之後己○○
      有沒有將匯款到醫學大學，伊並不清楚等語，業經庚○○
      於原審證述在卷（一審卷二第145 、148 頁），且己○○
      與苟迺彥間並無任何合夥關係，已如前述，是在庚○○該
      等款項匯入苟迺彥指定之帳戶後，該等款項之債權即為苟
      迺彥所得支配，其後是否有交予醫科大學，均不影響該等
      款項應為苟迺彥遺產之本質，戊○○等4 人均可本於苟迺
      彥繼承人之地位對己○○加以請求。
    2.己○○雖抗辯，有將如附表一編號8 、9 所示之存款提領
      後匯至醫學大學，惟該等金額高達1,706,000 元，且醫學
      大學又在我國境外，若己○○確有將之悉數交予醫學大學
      ，衡情自應保留相關單據以為憑證。然己○○自兩造爭執
      迄今仍無法提出任何匯款出境之證明，並辯稱，係由學員
      分別攜帶小額旅行支票出境之方式將該等款項交付予醫學
      大學等語。惟己○○所辯稱之繳費方式，非但徒增眾人麻
      煩，而與常情不符，復未提出任何證據以實其說，是其所
      辯顯不可採。
    3.至於己○○以其於94、95、96年仍持續帶學生至斯里蘭卡
      參加醫科大學之授證會，且於96年更受封為女尊爵為由，
      抗辯可資推論已將1,706,000 元在領出後支付予醫科大學
      。惟查，己○○是否領取參加授證會與是否有於93年間將
      1,706,000 元悉數支付予醫科大學，本屬兩事，未可逕自
      推論其確有於93年間支付1,706,000 元予醫科大學。再者
      ，原審前經上訴人戊○○4 人聲請，透過外交部函詢醫科
      大學，請其提供93年9 月間前往接受替代醫學學位認證之
      學生名單及領團人員名冊，並請其告知學費為何，而於96
      年4 月19日送達醫科大學，距今業已一年有餘卻未獲回函
      。衡諸本件戊○○等4 人起訴狀繕本於95年9 月15日即已
      送達己○○，且於訴訟過程戊○○等4 人一再否認己○○
      有支付該等學費之抗辯之情形下，己○○既有於本件訴訟
      繫屬後又前往醫科大學參加授證會並受封為女爵士，則其
      何以不能請求醫科大學函覆法院或出具93年度之收費證明
      。
    4.綜上，己○○辯稱，其於將如附表一編號8 、9 所示之存
      款領出後，即於93年間將1,706,000 元悉數交付予醫科大
      學，尚難採取。
（五）己○○辯稱，其曾交付庚○○60萬元作為苟迺彥之喪葬費
      ，且曾支出醫療費用11萬1553元，故此部分毋庸返還等語
      ，是否有理？
    1.己○○雖以其曾交付60萬元之喪葬費用予庚○○辦理苟迺
      彥後事為由，抗辯無庸返還自系爭帳戶內提領60萬元。惟
      上訴人戊○○等4 人則否認曾經同意由己○○領取系爭帳
      戶內之60萬元為喪葬費用，且苟迺彥之奠儀亦係由己○○
      收取，故己○○應不得以之抗辯無庸返還。經查，苟迺彥
      係於93年6 月29日死亡，而系爭帳戶內之存款多數係於苟
      迺彥死亡前即已領取，且未有任一筆提款係為60萬元，是
      己○○究係以其自有財產或所獲贈之500 萬元或如附表所
      示其他戊○○等4 人得繼承之遺產支付喪葬費，本有所疑
      。再者，系爭帳戶內之存款均為苟迺彥之財產，業如前述
      ，是除前述己○○經苟迺彥贈與500 萬元而得由己○○領
      取外，其餘之存款均為苟迺彥之遺產，除經苟迺彥生前曾
      經囑託應以之籌辦喪事以外，自應由上訴人戊○○等4 人
      當然取得該等權利而由上訴人戊○○等4 人決定如何使用
      ，況己○○與苟迺彥係有長達8 年以上之同居關係，苟迺
      彥並引領己○○進入整脊醫學之教學研究領域，且於臨終
      前贈與己○○500 萬元，是在苟迺彥死亡後，己○○基於
      與苟迺彥間之情誼關係，由喪葬委員會將之列名為未亡人
      ，並於庚○○提出請求時自願支付苟迺彥之喪葬費用，本
      屬人情之常。己○○既係在未曾徵求上訴人戊○○等4 人
      意見下，即應庚○○請求而自願交付60萬元予喪葬委員會
      籌辦喪事，自難認所交付之60萬元與系爭帳戶內之存款有
      關，其於兩造產生爭執後以之辯稱所提領之款項係作為籌
      辦喪葬所用，尚難憑採。
    2.綜上，己○○係基於與苟迺彥之情誼而交付60萬元予庚○
      ○籌辦苟迺彥喪事，不能認與己○○提領系爭帳戶內之存
      款有關，故己○○以之抗辯應扣除此部分之數額，為無理
      由。
    3.己○○抗辯，伊曾支出苟迺彥住院期間之醫療費11萬1553
      元（見一審卷第235 至238 頁，證10），伊得以此金額主
      張抵銷云云，惟查，如前所述，苟迺彥已依其兄苟淵博之
      建議而領出240 萬2000元供己○○交付因苟迺彥生病之各
      種開支，故己○○此部分有關苟迺彥之醫療費支出，依常
      理，自應自此部分款項中支出，己○○不能另外再請求，
      故其此部分抗辯，亦難採取。
（六）戊○○等4 人依不當得利及侵權行為之法律關係請求己○
      ○應給付1677萬5768元，有無理由？
    1.按無法律上之原因而受利益，致他人受損害者，應返還其
      利益。雖有法律上之原因，而其後已不存在者，亦同，民
      法第179 條定有明文。
    2.查本件己○○共計自系爭帳戶領出13,221,743元之存款，
      惟己○○僅得因苟迺彥之贈與而得保留500 萬元，其餘部
      分，則屬上訴人戊○○等4 人應繼承之苟迺彥遺產，己○
      ○無法律上原因領取系爭帳戶內存款而受有8,221,743 元
      之利益，上訴人戊○○等4 人受有損害，揆諸前揭說明，
      上訴人戊○○等4 人自得依民法第179 條不當得利法律關
      係，請求己○○給付8,221,743 元，為有理由，逾此部分
      之500 萬元部分，則屬無據。
    3.另上訴人戊○○等4 人雖又主張侵權行為法律關係為請求
      之依據，惟就8, 221,743元部分，則因本院已依前揭不當
      得利法律關係准戊○○等4 人之請求，依上訴人戊○○等
      4 人之聲明，本院無庸再予裁判。至其餘未經准許部分，
      則因係苟迺彥於生前即同意贈與己○○，係經苟迺彥同意
      而由己○○自行領取，亦如前述，己○○並無侵權行為，
      是上訴人戊○○等4 人基於侵權行為請求己○○應給付該
      部分之500 萬元，同無理由。
（七）己○○之抵銷抗辯是否有理由？
    1.己○○雖以其曾經匯款予苟迺彥為由，主張兩人間有消費
      借貸關係，因而對苟迺彥之繼承人即戊○○等4 人主張抵
      銷，惟查：己○○與苟迺彥已同居八年以上，為事實上夫
      妻關係，生活開銷多由苟迺彥支應，並由己○○協助苟迺
      彥有關整脊醫療及教學之事業多年，則依其二人之關係，
      縱令確有以己○○名義之帳戶匯款至苟迺彥名義之帳戶，
      是否即係基於渠等二人間之消費借貸關係所為，實值存疑
      。又如系爭帳戶所示之苟迺彥、乙○○、丁○○名下存款
      ，均係苟迺彥個人所有而非合夥財產一事，業如前述，然
      除如附表一編號4-7 所示之存款係由苟迺彥所提領外，餘
      則均係由己○○親自提領，堪認己○○確有協助苟迺彥匯
      款、理財之事實，尤見依己○○與苟迺彥間之關係，縱令
      確有以己○○名匯款予苟迺彥，要非必然即係己○○借款
      予苟迺彥。另參諸苟迺彥長期經營整脊醫療及教學相關事
      業，並有多次出書及開班授課之情形，收入豐厚具有相當
      財力，業如前述，本應無向同居之己○○借款之必要。另
      依己○○自90年起迄95年之財產所得資料以觀，則每年均
      未有超過50萬元以上之所得，而己○○又未能提出其所得
      來源以佐證財力，是己○○是否確有能力借款予苟迺彥，
      亦有疑義。再者，己○○自匯款迄遭提起本件訴訟前，從
      未向苟迺彥或戊○○等4 人等人主張曾經借款予苟迺彥，
      益徵己○○應係臨訟始為此等主張，並非其與苟迺彥確有
      消費借貸關係存在。
    2.綜上，己○○主張與苟迺彥間有15,844,461元之消費借貸
      法律關係，並不足採，是其以15,844,461元對上訴人戊○
      ○等4 人主張抵銷抗辯，為無理由。
七、綜上，上訴人戊○○等4 人依不當得利之法律請求己○○給
    付8,221,743 元，及自起訴狀繕本送達之翌日即96年9 月16
    日起至清償日止，按5 ％之法定利率計算遲延利息，為有理
    由，原審予以准許，並分別准供擔保宣告假執行及免為假執
    行，就超過部分之請求，原審連同該部分假執行之聲請予以
    駁回，均無不當，兩造上訴意旨求予就對其不利部分廢棄改
    判，均無理由，均應予駁回。
八、本件事證已明，兩造其餘攻擊防禦方法與判決之結果，不生
    影響，爰不予一一論述，併此明。
九、據上論結，本件兩造上訴均無理由，依民事訴訟法第449 條
    第1項、第78條、第85條第1項前段，判決如主文。
中    華    民    國    98    年    9     月    23    日
                              民事第四庭
                                  審判長法官  蔡文貴
                                  法      官  謝靜雯
                                  法      官  黃科瑜
以上正本證明與原本無異。
如對本判決上訴，須於判決送達後20日內向本院提出上訴狀，其
未表明上訴理由者，應於上訴後20日內向本院提出上訴理由書（
均須按他造當事人之人數附繕本）。上訴時應提出委任律師或具
有律師資格之人之委任狀，並依附註條文規定辦理。
中    華    民    國    98    年    9     月    24    日
                                  書  記  官  邱麗莉
附註：
民事訴訟法第466條之1：
對於第二審判決上訴，上訴人應委任律師為訴訟代理人，但上訴
人或其法定代理人具有律師資格者，不在此限。
上訴人之配偶、三親等內之血親、二親等內之姻親，或上訴人為
法人、中央或地方機關時，其所屬專任人員具有律師資格並經法
院認為適當者，亦得為第三審訴訟代理人。第１項但書及第２項
情形，應於提起上訴或委任時釋明之。
附表一：苟迺彥名義之帳戶
┌──┬────┬────────────┬───────┬──────┬────────┐
│編號│領款日期│   銀              行   │ 帳        號 │  領款金額  │ 備         註  │
├──┼────┼────────────┼───────┼──────┼────────┤
│  1 │93/06/07│日盛國際商業銀行高雄分行│00000000000000│$    183,000│                │
├──┼────┼────────────┼───────┼──────┼────────┤
│  2 │93/06/21│日盛國際商業銀行高雄分行│00000000000000│$    498,000│                │
├──┼────┼────────────┼───────┼──────┼────────┤
│  3 │93/06/23│日盛國際商業銀行高雄分行│00000000000000│$        663│                │
├──┼────┼────────────┼───────┼──────┼────────┤
│  4 │93/03/08│臺灣銀行左營分行        │000000000000  │$  1,152,025│己○○否認有領款│
├──┼────┼────────────┼───────┼──────┼────────┤
│  5 │93/03/08│臺灣銀行左營分行        │000000000000  │$    920,000│己○○否認有領款│
├──┼────┼────────────┼───────┼──────┼────────┤
│  6 │93/03/09│臺灣銀行左營分行        │000000000000  │$    980,000│己○○否認有領款│
├──┼────┼────────────┼───────┼──────┼────────┤
│  7 │93/03/10│臺灣銀行左營分行        │000000000000  │$    502,000│己○○否認有領款│
├──┼────┼────────────┼───────┼──────┼────────┤
│  8 │93/06/07│臺灣銀行左營分行        │000000000000  │$    890,000│己○○抗辯已交予│
│    │        │                        │              │            │醫科交流大學    │
├──┼────┼────────────┼───────┼──────┼────────┤
│  9 │93/06/09│臺灣銀行左營分行        │000000000000  │$    816,000│己○○抗辯已交予│
│    │        │                        │              │            │醫科交流大學    │
├──┼────┼────────────┼───────┼──────┼────────┤
│ 10 │93/06/29│臺灣銀行左營分行        │000000000000  │$      1,530│                │
├──┼────┼────────────┼───────┼──────┼────────┤
│ 11 │93/06/14│寶華商業銀行五福分行    │000000000000  │$  1,645,000│                │
├──┼────┴────────────┴───────┼──────┼────────┤
│總額│                                                  │$  7,588,218│己○○抗辯僅領取│
│    │                                                  │            │保留2,328,193元 │
└──┴─────────────────────────┴──────┴────────┘
附表二：乙○○帳戶被領取之部分
┌──┬────┬────────────┬───────┬──────┬────────┐
│編號│領款日期│   銀              行   │ 帳        號 │  領款金額  │ 備         註  │
├──┼────┼────────────┼───────┼──────┼────────┤
│  1 │93/06/29│中國信託商業銀行高雄分行│000000000000  │$    129,267│                │
├──┼────┼────────────┼───────┼──────┼────────┤
│  2 │93/06/07│日盛國際商業銀行高雄分行│00000000000000│$     24,800│                │
├──┼────┼────────────┼───────┼──────┼────────┤
│  3 │93/06/17│日盛國際商業銀行高雄分行│00000000000000│$  2,000,000│                │
├──┼────┼────────────┼───────┼──────┼────────┤
│  4 │93/06/23│日盛國際商業銀行高雄分行│00000000000000│$     15,000│                │
├──┼────┼────────────┼───────┼──────┼────────┤
│  5 │93/06/23│日盛國際商業銀行高雄分行│00000000000000│$    440,000│                │
├──┼────┼────────────┼───────┼──────┼────────┤
│  6 │93/06/25│日盛國際商業銀行高雄分行│00000000000000│$    472,000│                │
├──┼────┼────────────┼───────┼──────┼────────┤
│  7 │93/06/29│日盛國際商業銀行高雄分行│00000000000000│$    970,000│                │
├──┼────┼────────────┼───────┼──────┼────────┤
│  8 │93/06/29│日盛國際商業銀行高雄分行│00000000000000│$     20,030│                │
├──┼────┼────────────┼───────┼──────┼────────┤
│  9 │93/06/29│日盛國際商業銀行高雄分行│00000000000000│$    250,000│                │
├──┼────┼────────────┼───────┼──────┼────────┤
│ 10 │93/06/30│日盛國際商業銀行高雄分行│00000000000000│$    950,000│                │
├──┼────┼────────────┼───────┼──────┼────────┤
│ 11 │93/06/30│日盛國際商業銀行高雄分行│00000000000000│$    950,000│                │
├──┼────┴────────────┴───────┼──────┼────────┤
│ 12 │93/07/01│日盛國際商業銀行高雄分行│00000000000000│$    967,700│                │
├──┼────┴────────────┴───────┼──────┼────────┤
│總額│                                                  │$  7,188,827│                │
└──┴─────────────────────────┴──────┴────────┘
附表三：丁○○名義之帳戶
┌──┬────┬────────────┬───────┬──────┬────────┐
│編號│領款日期│   銀              行   │ 帳        號 │  領款金額  │ 備         註  │
├──┼────┼────────────┼───────┼──────┼────────┤
│  1 │93/06/24│日盛國際商業銀行高雄分行│00000000000000│$    438,670│                │
├──┼────┼────────────┼───────┼──────┼────────┤
│  2 │93/06/25│日盛國際商業銀行高雄分行│00000000000000│$    337,190│                │
├──┼────┼────────────┼───────┼──────┼────────┤
│  3 │93/06/29│日盛國際商業銀行高雄分行│00000000000000│$    322,863│                │
├──┼────┴────────────┴───────┼──────┼────────┤
│  4 │93/06/29│日盛國際商業銀行高雄分行│00000000000000│$    900,000│                │
├──┼────┴────────────┴───────┼──────┼────────┤
│總額│                                                  │$  1,998,723│                │
└──┴─────────────────────────┴──────┴────────┘


司法院資訊處製作；財團法人民間司法改革基金會備份。
